【裁判字號】    99,訴,275
【裁判日期】    990430
【裁判案由】    妨害自由等
【裁判全文】
臺灣板橋地方法院刑事判決               99年度訴字第275號
公  訴  人  臺灣板橋地方法院檢察署檢察官
被      告  甲○○
選任辯護人  王珽顥律師
被      告  乙○○
指定辯護人  本院公設辯護人  丙○○
上列被告因妨害自由等案件，經檢察官追加起訴（98年度偵字第
21268 號），本院判決如下：
    主  文
甲○○、乙○○均無罪。
    理  由
一、公訴意旨略以：被告甲○○、乙○○雖預見提供自己身分與
    外籍人士辦理假結婚，有遭他人利用作為販運人口途徑之可
    能，猶基於幫助之犯意，提供自己身分與黃守辰、廖涂彩雲
    廖介偉、陳建全（以上4 人所涉犯行，經本院另案審理中）
    等人所組成之人口販運集團，於民國93、94年間，以與黃守
    辰於印尼地區透過「牛頭」所招募之印尼籍女子辦理假結婚
    之方式，擔任印尼女子之假配偶，使印尼女子得以探親或依
    親名義入境臺灣，嗣由人口販運集團成員將來臺印尼女子分
    別派遣至不知情雇主家令其從事勞役，並從中剋扣薪資，以
    此方式牟取暴利。其方式係由黃守辰在印尼地區透過「牛頭
    」招募印尼女子SUSIANTI（中文名稱宋咪雅，冒名RUMIATI
    ，所涉犯行，另經臺灣板橋地方法院檢察署檢察官職權不起
    訴處分確定）、ASTUTIK PUJI（中文名稱李鋪意，所涉犯行
    ，另經臺灣板橋地方法院檢察署檢察官職權不起訴處分確定
    ），並向其等誆稱可透過假結婚方式仲介來臺工作，告知不
    實其資訊，約定遠低於國內法定最低工資即新臺幣（下同）
    15,840元之薪資，且為防止其等逃跑，並由黃守辰扣留其等
    之房地權狀、畢業證書、戶口名簿及出生證明等證件以供擔
    保，致其等心生畏懼，而聽命於人口販運集團成員，廖涂彩
    雲、廖介偉、陳建全、黃守辰等人即以此心理強制方式，共
    同將宋咪雅、李鋪意等印尼女子販運來台。甲○○、乙○○
    為幫助販運印尼女子入境來台，分別與有犯意聯絡之宋咪雅
    、李鋪意及黃守辰、廖涂彩雲、陳建全、廖介偉等人口販運
    集團成員，共同基於行使偽造公文書之犯意聯絡，由黃守辰
    在印尼地區，安排甲○○與宋咪雅、乙○○與李鋪意辦理假
    結婚登記，復持陳建全及趙鵬華等人於不詳時、地偽造載有
    甲○○與宋咪雅、乙○○與李鋪意結婚登記之戶籍謄本，再
    次赴印尼偕同印尼女子申請向我國駐印尼臺北經濟貿易代表
    處（追加起訴書誤載為中華商會）面談，取得依親名義之停
    留簽證，使宋咪雅、李鋪意分別於94年5 月25日、95年12月
    18日入境臺灣，並由廖涂彩雲媒介至新竹、苗栗等地區為不
    知情之雇主工作，並從中剋扣薪資，僅予渠等極低額薪資，
    以此方式從中牟取暴利。因認被告甲○○、乙○○均涉犯刑
    法第30條第1 項、第296 之1 第1 項、第5 項之幫助買賣人
    口為常業罪嫌及同法第216 條、第211 條之行使偽造公文書
    罪嫌云云。
二、按犯罪事實應依證據認定之，無證據不得認定其犯罪事實；
    又不能證明被告犯罪者，應諭知被告無罪之判決，刑事訴訟
    法第154 條第2 項、第301 條第1 項分別定有明文。次按事
    實之認定，應憑證據，如未發現相當證據或證據不足以證明
    ，自不能以推測或擬制之方法，為裁判基礎；再認定不利於
    被告之事實，須依積極證據，苟積極證據不足為不利於被告
    事實之認定時，即應為有利於被告之認定，更不必有何有利
    之證據；另認定犯罪事實所憑之證據，雖不以直接證據為限
    ，間接證據亦包括在內，然而無論直接證據或間接證據，其
    為訴訟上之證明，須於通常一般之人均不致有所懷疑，而得
    確信其為真實之程度者，始得據為有罪之認定，倘其證明尚
    未達此一程度，而有合理之懷疑存在而無從使事實審法院得
    有罪之確信時，即應由法院為諭知被告無罪之判決，最高法
    院40年臺上字第86號、30年上字第816 號、76年臺上字第49
    86號判例意旨足資參照。
三、公訴人認被告甲○○、乙○○涉犯上開罪嫌，無非係以被告
    甲○○、乙○○於警詢中之陳述、證人宋咪雅於警詢中、證
    人李鋪意於警詢及偵查中之證述、甲○○、乙○○之全戶戶
    籍資料查詢結果各1 份、宋咪雅、李鋪意之內政部警政署外
    僑入出境查詢單各1 份及李鋪意之簽證資料1 份為主要論據
    。訊據被告乙○○、甲○○均堅決否認有何幫助買賣人口為
    常業及行使偽造公文書犯行，被告甲○○辯稱：伊在93年有
    到印尼辦理假結婚，但返回臺灣後，因聽人家說那是違法的
    ，所以就沒有去辦理結婚登記，不清楚他們後來是如何辦理
    宋咪雅來臺手續等語；被告乙○○則辯稱：伊有去印尼辦理
    假結婚但是面談沒有通過，伊就先回臺灣了，後來就沒有人
    通知伊去做任何手續，伊不知道有人拿偽造的戶籍謄本去辦
    理李鋪意入境手續等語。經查：
（一）證據能力部分：按被告以外之人（包括證人、鑑定人、告
      訴人、被害人及共同被告等）於審判外之陳述雖不符刑事
      訴訟法第159 條之1 至之4 等4 條之規定，而經當事人於
      審判程序同意作為證據，法院審酌該言詞陳述或書面陳述
      作成時之情況，認為適當者，亦得為證據；當事人、代理
      人或辯護人於法院調查證據時，知有刑事訴訟法第159 條
      第1 項不得為證據之情形，而未於言詞辯論終結前聲明異
      議者，視為有前項之同意，同法第159 條之5 定有明文。
      立法意旨在於傳聞證據未經當事人之反對詰問予以核實，
      原則上先予排除。惟若當事人已放棄反對詰問權，於審判
      程序中表明同意該等傳聞證據可作為證據；或於言詞辯論
      終結前未聲明異議，基於尊重當事人對傳聞證據之處分權
      ，及證據資料愈豐富，愈有助於真實發見之理念，且強化
      言詞辯論主義，使訴訟程序得以順暢進行，上開傳聞證據
      亦均具有證據能力。經查，被告甲○○、乙○○、辯護人
      及檢察官於本院審理期日，就下列經本院調查之證據，均
      同意其具備證據能力，本院審酌上開證據亦無非法取供等
      不法情形，因認均有證據能力，合先敘明。
（二）被告甲○○、乙○○並無結婚真意，卻於93、94年間前往
      印尼，經由黃守辰安排分別與亦無結婚真意之印尼籍女子
      宋咪雅、李鋪意辦理結婚登記一情，為證人宋咪雅於警詢
      中、證人李鋪意於警詢、偵查中證述明確（97年度偵字第
      30330 號卷第110 頁、98年度偵字第21268 號卷第16頁、
      第250 頁），且均為被告甲○○、乙○○於警詢及本院審
      理中坦承不諱，另有宋咪雅、李鋪意之內政部警政署外僑
      入出境查詢單各1 份及李鋪意之簽證資料1 份在卷可參（
      97年度偵字第30330 號卷第122 頁、98年度偵字第21268
      號卷第27頁、第114 頁），堪信為真實。
（三）被告甲○○、乙○○於上揭時地，前往印尼辦理假結婚，
      返回臺灣後，均未前往戶政事務所申辦與宋咪雅、李鋪意
      結婚登記事宜，有甲○○、乙○○之全戶戶籍資料查詢結
      果各1 份附卷可稽（98年度偵字第21268 號卷第106 頁、
      第115 頁），公訴人雖認被告甲○○、乙○○嗣後分持由
      陳建全、趙鵬華偽造之載有甲○○與宋咪雅、乙○○與李
      鋪意結婚之戶籍謄本，前往我國駐印尼臺北經濟貿易代表
      處分別申請宋咪雅、李鋪意來台停留簽證云云，惟未提出
      所謂偽造之戶籍謄本以明之，況衡以被告甲○○、乙○○
      若欲前往印尼為宋咪雅、李鋪意申辦簽證，只需在臺灣持
      印尼結婚證書，至戶政事務所填寫結婚登記申請書，即可
      取得戶政事務所核發，分別載有與宋咪雅、李鋪意結婚內
      容之正式戶籍謄本，自無須大費周章由李建全、趙鵬華偽
      造載有甲○○與宋咪雅、乙○○與李鋪易結婚內容之戶籍
      謄本，再由被告甲○○、乙○○持以前往印尼辦理宋咪雅
      、李鋪意之簽證之必要，故難認被告2 人有何持偽造戶籍
      謄本向我國駐印尼臺北經濟貿易代表處分別申辦宋咪雅、
      李鋪意簽證之情。
（四）宋咪雅於94年5 月25日入境臺灣，經廖涂彩雲仲介至桃園
      、新竹等雇主處工作，並約定工作第1 年前6 個月每月薪
      資5,000 元，後6 個月每月薪資6,000 元，且宋咪雅來臺
      工作期間並未出門，亦未休假等情，為證人宋咪雅於警詢
      中證述在卷（97年度偵字第30330 號卷第113-115 頁），
      另李鋪意於95年12月18日入境臺灣，經由廖涂彩雲仲介至
      中壢、桃園雇主處工作，並約定工作第1 年每月薪資6,00
      0 元、第2 年每月薪資11,000元、第3 年每月薪資15,000
      元，且李鋪意來臺工作期間並未出門，亦不可使用手機等
      情，為證人李鋪意於警詢及偵查中證述在卷（98年度偵字
      第21268 號卷第17-21 頁、第250-252 頁），固足認黃守
      辰、廖涂彩雲等人有利用辦理假結婚方式使印尼籍女子來
      臺工作，且給予較低薪資等情，然被告甲○○、乙○○既
      均未協同辦理宋咪雅、李鋪意來臺之簽證申請事宜，足認
      其等無意使宋咪雅、李鋪意得以非法來臺工作，且宋咪雅
      、李鋪意來臺工作條件係由廖涂彩雲、黃守辰等人決定，
      並非被告甲○○、乙○○所可知悉或預見，縱認黃守辰、
      廖涂彩雲等人確有剝削、買賣人口之犯行，亦難僅以被告
      甲○○、乙○○前揭分與宋咪雅、李鋪意辦理假結婚之行
      為，遽論其等主觀上有何幫助買賣人口之不確定故意，故
      難論被告2 人涉有幫助買賣人口犯行。
四、綜上，依公訴人所提出之證據，僅能證明被告甲○○、乙○
    ○曾在印尼分與宋咪雅、李鋪意辦理假結婚之事實，然客觀
    上尚未達到使通常一般之人均不致有所懷疑，而得確信被告
    2 人確有行使偽造公文書及幫助買賣人口為常業犯行之程度
    ，而有合理懷疑之存在，復無其他積極事證足認被告2 人有
    何前揭犯行，揆諸首揭說明，無從證明被告2 人之犯行，自
    應均諭知無罪之判決。
據上論斷，應依刑事訴訟法第301 條第1 項前段，判決如主文。
本件經檢察官林常智到庭執行職務。
中    華    民    國    99    年    4     月    30    日
                  刑事第二十一庭  審判長法  官  陳信旗
                                        法  官  許映鈞
                                        法  官  俞秀美
以上正本證明與原本無異。
如不服本判決，應於判決送達後10日內敘明上訴理由，向本院提
出上訴狀 (應附繕本) ，上訴於臺灣高等法院。其未敘述上訴理
由者，應於上訴期間屆滿後20日內向本院補提理由書「切勿逕送
上級法院」。
                                        書記官  謝怡貞
中    華    民    國    99    年    4     月    30    日

司法院資訊處製作；財團法人民間司法改革基金會備份。
